【裁判字號】    97,易,126
【裁判日期】    970131
【裁判案由】    詐欺
【裁判全文】
臺灣臺北地方法院刑事判決               97年度易字第126號
公  訴  人  臺灣臺北地方法院檢察署檢察官
被      告  甲○○
上列被告因詐欺案件，經檢察官提起公訴（96年度偵緝字第 658
號），被告於準備程序進行中就被訴事實為有罪之陳述，經合議
庭裁定改行簡式審判程序，本院判決如下：
    主  文
甲○○幫助意圖為自己不法之所有，以詐術使人將本人之物交付
，處拘役貳拾日，如易科罰金，以銀元佰元即新臺幣玖佰元折
算壹日，減為拘役拾日，如易科罰金，以銀元佰元即新臺幣玖
佰元折算壹日。
    事  實
一、甲○○明知申辦金融帳戶使用乃輕而易舉之事，故無正當理
    由徵求他人提供金融帳戶者，極易利用該等帳戶為與財產有
    關之犯罪工具，而可預見金融帳戶提供他人使用將幫助他人
    實施詐欺犯罪，惟仍基於縱有人以其金融帳戶實施詐欺犯罪
    亦不違背其本意之幫助犯意，於不詳時、地將其於民國九十
    五年四月四日在臺北富邦商業銀行營業部（址設臺北市中山
    區○○○路○段五０號一樓）所開立之帳戶（帳號：000
    000000000號）存摺、金融卡及密碼，提供與某真
    實姓名年籍不詳之成年人，藉以幫助該人為詐欺取財犯行。
    嗣該不詳成年人即意圖為自己不法之所有，於九十五年（起
    訴書誤載為九十六年）四月十一日下午二時許，在不詳地點
    利用電腦設備上網打玩「天堂遊戲」之機，向乙○○佯以欲
    出售該網路遊戲之虛擬寶物為由，要求乙○○撥打行動電話
    門號0000000000號聯絡，乙○○信以為真，乃依
    指示撥打，該不詳成年人隨即要求乙○○匯款新臺幣（下同
    ）八千元，致乙○○陷於錯誤，而依指示於同日下午四時三
    十二分許、四時三十八分許，在桃園縣桃園市○○路四七六
    號臺北富邦商業銀行自動櫃員機，各存入四千元、合計八千
    元，匯至上開甲○○帳戶後，旋遭該不詳成年人提領一空；
    該不詳成年人繼而佯以確認身分為由，要求乙○○依指示操
    作提款機云云，乙○○不疑有他，旋於同日下午五時十七分
    許，前往上開自動櫃員機，依指示操作，而自其帳戶匯款一
    萬五千零一十五元至合作金庫商業銀行前金分行之陳怡菁帳
    戶（帳號0000000000000號）後，旋由該不詳
    成年人悉數提領。嗣乙○○發覺有異，始知受騙而報警循線
    查獲上情。
二、案經乙○○訴由臺北市政府警察局中山分局報請臺灣臺北地
    方法院檢察署檢察官偵查起訴。
    理  由
一、前揭事實，業據被告甲○○於本院審理時坦承不諱（見本院
    卷第一三頁），核與被害人乙○○於警詢時指訴情節相符（
    見九十五年度偵字第一０六四一號卷第一八頁），並有臺北
    富邦商業銀行自動櫃員機交易明細、臺北富邦商業銀行客戶
    基本資料及對帳單附卷可稽（見九十五年度偵字第一０六四
    一號卷第二０頁、第六一至六五頁）。本件事證明確，被告
    犯行洵堪認定，應予依法論科。
二、關於論罪科刑：
  (一)查被告基於幫助之犯意，提供其所有上開帳戶存摺、金融卡
    及密碼與不詳成年人，藉以幫助該人以詐術使被害人陷於錯
    誤，而匯款至被告所提供之前開帳戶，核被告所為，係犯刑
    法第三百三十九條第一項、第三十條第一項之詐欺取財罪之
    幫助犯。
  (二)再查被告行為後，九十四年二月二日修正公布之刑法，業於
    九十五年七月一日起施行。按行為後法律有變更者，適用行
    為時之法律，但行為後之法律有利於行為人者，適用最有利
    於行為人之法律，刑法第二條第一項定有明文。茲本條係規
    範行為後法律變更所生新舊法律比較適用之準據法，本身尚
    無新舊法比較之問題，於新法施行後，應一律適用新法第二
    條第一項之規定，為「從舊從輕」之比較（最高法院九十五
    年五月二十三日九十五年度第八次刑事庭會議決議參照）。
    而刑法第三百三十九條第一項詐欺取財罪之規定雖未併予修
    正，而無新舊法比較之問題，惟其法定刑除有期徒刑及拘役
    外，尚有罰金刑，而關於罰金刑部分，刑法第三十三條第五
    款既已將罰金刑之最低額由銀元一元即新臺幣三元，提高為
    新臺幣一千元，比較新、舊法結果，自以被告行為時即修正
    前之刑法第三十三條第五款規定較有利於被告，應依刑法第
    二條第一項前段，適用修正前之刑法第三十三條第五款規定
    （臺灣高等法院暨所屬法院九十五年十二月十三日法律座談
    會刑事類提案第一號、第二號研討結果參照）。
  (三)又刑法第二條第一項之規定，係規範行為後「法律變更」所
    生新舊法比較適用之準據法。故如新舊法處罰之輕重相同，
    即無比較適用之問題，非此條所指之法律有變更，即無本條
    之適用，應依一般法律適用原則，適用裁判時法。其為純文
    字修正者，更應同此（最高法院九十五年十一月七日第二十
    一次刑事庭會議決議參照）。從而：
    1.被告行為後，刑法施行法業於九十五年六月十四日增訂公
      布第一條之一，其中第一項規定：「中華民國九十四年一
      月七日刑法修正施行後，刑法分則編所定罰金之貨幣單位
      為新臺幣」，第二項前段明定：「九十四年一月七日刑法
      修正時，刑法分則編未修正之條文定有罰金者，自九十四
      年一月七日刑法修正施行後，就其所定數額提高為三十倍
      」，揆諸本條之立法理由說明謂：「……考量新修正之刑
      法施行後，不再適用現行法規所定貨幣單位折算新臺幣條
      例，為使罰金數額趨於一致，避免衍生新舊法比較適用問
      題，以緩和實務適用法律之衝擊，於不變動罰金數額之前
      提下，爰為第二項規定。」可知本條之規定，即在於避免
      就罰金之提高比較新舊法，且依本條規定，將罰金貨幣單
      位改為新臺幣，再予提高三十倍，等於依罰金罰鍰提高標
      準條例第一條前段提高十倍後，折算為新臺幣之金額，故
      實際上並無變更，不在法律變更比較新舊法之列。而法官
      除有特別規定外，應依現時有效法律裁判之原則，逕行適
      用刑法施行法第一條之一第一、二項規定，而不再適用罰
      金罰鍰提高標準條例第一條前段之規定。則刑法分則編未
      修正之條文（如刑法第三百三十九條第一項）定有罰金者
      ，自九十四年一月七日刑法修正施行後，應適用刑法施行
      法第一條之一之規定（臺灣高等法院暨所屬法院九十五年
      十二月十三日法律座談會刑事類提案第十六、十七、十八
      、十九號研討結果參照）。
    2.刑法第三十條關於幫助犯之規定業經修正，由原條文：「
      幫助他人犯罪者，為從犯。雖他人不知幫助之情者，亦同
      。從犯之處罰，得按正犯之刑減輕之」，修正為：「幫助
      他人實行犯罪行為者，為幫助犯。雖他人不知幫助之情者
      ，亦同。幫助犯之處罰，得按正犯之刑減輕之」，其修正
      理由係為符合通說認幫助犯應採共犯從屬性說之「限制從
      屬形式」，既屬純文字修正，適用修正前或修正後之規定
      ，對被告並無有利或不利情形，揆諸前揭說明，自不生新
      舊法比較之問題，應依一般法律適用原則，適用裁判時法
      即修正後之刑法第三十條規定，併此敘明。
  (四)茲被告係幫助他人犯前開罪名，爰依刑法第三十條第二項之
    規定，按正犯之刑減輕之。
  (五)爰審酌被告身為智慮健全之成年人，竟任意將個人帳戶提供
    不明人士使用，危害社會治安及金融交易安全，徒增被害人
    尋求救濟之困難，使犯罪追查趨於複雜，然被害人所受損害
    非鉅，且被告並無前科，素行良好，暨犯後已坦承犯行，態
    度良好等一切情狀，量處如主文所示之刑。
  (六)再查被告行為後，刑法第四十一條第一項前段業經修正為「
    犯最重本刑為五年以下有期徒刑以下之刑之罪，而受六個月
    以下有期徒刑或拘役之宣告者，得以新臺幣一千元、二千元
    或三千元折算一日，易科罰金」，然依被告行為時法律，即
    修正前刑法第四十一條第一項前段：「犯最重本刑為五年以
    下有期徒刑以下之刑之罪，而受六個月以下有期徒刑或拘役
    之宣告，因身體、教育、職業、家庭之關係或其他正當事由
    ，執行顯有困難者，得以一元以上三元以下折算一日，易科
    罰金」，暨修正前罰金罰鍰提高標準條例第二條（現已刪除
    ）：「依刑法第四十一條易科罰金者，均就其原定數額提高
    為一百倍折算一日；法律所定罰金數額未依本條例提高倍數
    ，或其處罰法條無罰金刑之規定者，亦同」等規定，易科罰
    金之折算標準最高為銀元三百元即新臺幣九百元，最低為銀
    元一百元即新臺幣三百元。比較新、舊法結果，適用被告行
    為時即修正前之法律，對被告較為有利，爰併依刑法第二條
    第一項前段之規定，適用修正前刑法第四十一條第一項前段
    ，諭知易科罰金之折算標準。
  (七)末查被告犯罪之時間，係在九十六年四月二十四日以前，爰
    依中華民國九十六年罪犯減刑條例第二條第一項第三款、第
    七條、第九條規定，減其宣告刑二分之一，併諭知易科罰金
    之折算標準。
據上論斷，應依刑事訴訟法第二百七十三條之一第一項、第二百
九十九條第一項前段，刑法第二條第一項前段、第三百三十九條
第一項、第三十條第一項前段、第二項、修正前刑法第四十一條
第一項前段，中華民國九十六年罪犯減刑條例第二條第一項第三
款、第七條、第九條，刑法施行法第一條之一第一項、第二項前
段，修正前罰金罰鍰提高標準條例第二條，現行法規所定貨幣單
位折算新臺幣條例第二條，判決如主文。
本案經檢察官鄧巧羚到庭執行職務
中    華    民    國  九十七  年    一    月  三十一  日
                  刑事第八庭法  官  陳芃宇
以上正本證明與原本無異。
如不服本判決，應於判決送達後10日內，向本院提出上訴狀。
                            書記官  徐鶯尹
中    華    民    國  九十七  年     二   月    一    日
附錄本案論罪科刑法條：
中華民國刑法第三百三十九條第一項
意圖為自己或第三人不法之所有，以詐術使人將本人或第三人之
物交付者，處五年以下有期徒刑、拘役或科或併科一千元以下罰
金。


司法院資訊處製作；財團法人民間司法改革基金會備份。
